---
title: "Importar y exportar datos"
output:
   html_document:
     toc: yes
     code_folding: show
     toc_float: yes
     df_print: paged
     theme: united
     code_download: true
date: "2025-02-11"
---

## Importar de datos

Los datos a importar son de tipo tabulares, o sea están ordenados por
filas y columnas.

</br>

### Tipos de archivos

Pueden ser:

-   Archivos de texto.
-   Planillas de excel.
-   A través de una conexión a una base de datos.
-   De alguna página web.
-   Etc.

</br>

### Argumentos básicos

La función básica para leer un archivo de datos es **read.table()**,
cuyos elementos a indicar son:

-   **file** = nombre del archivo a ser leído.
-   **header** = una variable lógica, donde TRUE indica que la tabla
    contiene los nombres de las variables en la primera fila.
-   **sep** = separador de campo usado en el archivo; por ejemplo "\t"
    es una tabulación.
-   **quote** = los caracteres usados para citar las variables en modo
    caracter.
-   **dec** = el caracter usado para indicar el separador decimal.
-   **fill** = si es TRUE y todas las filas no tienen el mismo número de
    variables, agrega “blancos”.

</br>

### Opciones avanzadas

-   **colClasses:** mediante un vector le indicamos la clase de cada
    columna.
-   **nrows:** cantidad de filas a leer.
-   **comment.char:** comment.char = "", evita que la función verifique si hay líneas comentadas
-   etc.
 

Existen funciones variantes de **read.table()**, que traen diferentes
opciones por defecto, o sea que tienen parámetros ya establecidos de
read.table.

-   read.csv(file, header = TRUE, sep = ",", quote=""", dec=".", fill =
    TRUE, ...)
-   read.csv2(file, header = TRUE, sep = ";", quote=""", dec=",", fill = TRUE, ...)
-   read.delim(file, header = TRUE, sep = "\t", quote=""", dec=".", fill= TRUE, ...)
-   read.delim2(file, header = TRUE, sep = "\t", quote=""", dec=",",
    fill = TRUE, ...)

Ambas funciones leen archivos en formato tabla y crean un data frame.

Para importar un archivo hay que especificar la ruta de acceso al mismo.

Con la función **getwd()** podemos verificar sobre que directorio se está trabajando.

```{r, echo = TRUE, eval = TRUE}
getwd()
```
</br>

Si queremos cambiar el directorio de trabajo lo hacemos de la siguiente
manera, mediante la función **setwd()**

```{r, echo = TRUE, eval = TRUE}
# setwd("C:/Users/Diego/Documents/UNO/Curso visualización/Clases/Bases de datos")
```

</br>

Una vez configurado el directorio de trabajo podemos leer cualquier
archivo directamente desde esa dirección sin necesidad de especificar la ruta.

- Ejemplo:

Cargamos la base de datos **Mortalidad infantil** de distintas maneras

Nota: la base refiere a niños de 0 a 5 años que mueren por cada 1000 nacidos.

```{r message=FALSE}
df <- read.table("Bases de datos/Mortalidad_infantil.csv")
head(df)
```

</br>

Faltó indicarle a la función que el separador de texto fue **";"** y que en la primera fila se encontraban los nombres de las columnas. 

```{r message=FALSE, warning=FALSE}
df <- read.table("Bases de datos/Mortalidad_infantil.csv", sep = ";", header = TRUE)
head(df)
```

</br>

O con la función **read.csv**


```{r}
df <- read.csv("Bases de datos/Mortalidad_infantil.csv",sep = ";")
head(df)
```

</br>

O la podemos importar en formato **Excel**. Para ello necesitamos instalar y cargar la librería **openxlsx**.


```{r message=FALSE, warning=FALSE}
library(openxlsx) # cargamos la librería

# importamos la base de datos

df <- read.xlsx("Bases de datos/Mortalidad_infantil.xlsx")
head(df)
```

</br>

## Exportar datos

Se puede guardar una base de datos con la función **write.table**

-   **x** = nombre del objeto de R a ser guardado, matriz o dataframe.
    Si no es un dataframe habrá una coerción a dataframe.
-   **file** = nombre con el que se desea guardar el objeto,
    especificando la ruta de acceso.
-   **sep** = separador de campo usado en el archivo; por ejemplo "\t"
    es una tabulación.
-   **quote** = los caracteres usados para citar las variables en modo
    caracter.
-   **dec** = el caracter usado para indicar el separador decimal.

### Exportar archivos de texto

</br>

Exportamos la base de datos **Mortalidad infantil**

```{r}

write.csv(x = df, file = "Bases de datos/mortalidad infantil") # separados por coma
write.csv2(x = df, file = "Bases de datos/mortalidad infantil(2)") # separados por punto y coma

```

</br>

### Exportar datos a un Excel

</br>

```{r}

write.xlsx(x = df, file = "Bases de datos/mortalidad infantil(2).xlsx", rowNames = FALSE)

# se puede guardar más de una hoja en un mismo arhivo de Excel

# creamos una tabla cualquiera de prueba
x <- 1:10
y <- 11:20
tabla <- data.frame(x,y)

# Debemos armar previamente una lista. Cada dataframe se guardará en una pestaña de excel, cuyo nombre corresponderá al que definamos para cada Dataframe a la hora de crear la lista.

lista_a_exportar <- list("mortalidad_infantil" = df, "tabla_numeros" = tabla)

write.xlsx(x = lista_a_exportar, file = "Bases de datos/bases_2_hojas.xlsx", rowNames = FALSE)

# leemos el archivo especificando la ruta (o el directorio por default) y el nombre de la hoja que contiene los datos

mortalidad_infantil <- read.xlsx(xlsxFile = "Bases de datos/bases_2_hojas.xlsx", sheet = "mortalidad_infantil")

# alternativamente podemos especificar el número de orden de la hoja que deseamos cargar

mortalidad_infantil <- read.xlsx(xlsxFile = "Bases de datos/bases_2_hojas.xlsx", sheet = 1)
```

</br>

## Colección de datos en archivo ´.RData´

Muchas veces en una misma sesión se generan nuevos datasets a partir de otro. Al reiniciar una sesión quizá sea necesario tener disponibles todos los objetos creados previamente. Por lo tanto, pueden recopilarse y ser guardados en un archivo de múltiples objetos **.RData**.

- Ejemplo:

```{r}
datos <- data.frame(sexo = c("hombre", "mujer", "hombre", "hombre",     "mujer", "mujer", "hombre", "mujer"),
                    presion_arterial = c(119, 99, 102, 78, 78, 82, 96, 104),
                    pulsos_por_minuto = c(59, 89, 107, 76, 91, 64, 78, 92))

promedio_presion_arterial <- aggregate(presion_arterial ~ sexo, 
                                       FUN = mean, 
                                       data = datos)

minimo_pulsos_por_minuto <- aggregate(presion_arterial ~ sexo, 
                                      FUN = min, 
                                      data = datos)


# Con la función "save" guardamos todos los objetos en un solo archivo. 
save(datos, promedio_presion_arterial, minimo_pulsos_por_minuto, 
     file="Bases de datos/salud.RData")

# Con la función "load" cargamos el archivo en el espacio de trabajo, por lo que tendremos disponibles nuevamente todos los objetos.
load("Bases de datos/salud.RData")
```

</br>

## Ejercicios

Descargar de la página correspondiente e importar la base de datos [ecobicis](https://data.buenosaires.gob.ar/dataset/bicicletas-publicas)

1. Leer los nombres de las columnas de la base. 
2. ¿Cuántos años tiene la mujer de mayor edad?
3. ¿Cuál es la edad más frecuente de los hombres?
4. Segementar la base con las mujeres que tienen una edad mayor a 40 y guardarla en un archivo .csv. 
5. Guardar los datos de cada categoría de la variable "genero_usuario" en distintos dataframes y exportarlos a distintas hojas del Excel. 

